【裁判字號】    98,交抗,776
【裁判日期】    981113
【裁判案由】    聲明異議
【裁判全文】
臺灣高等法院高雄分院刑事裁定         98年度交抗字第776號
    抗  告  人  交通部公路總局高雄區監理所
    代  表  人  乙○○
    受  處分人  甲○○
上列抗告人因違反道路交通管理處罰條例聲明異議案件，不服臺
灣高雄地方法院中華民國98年10月8 日裁定（98年度交聲字第23
15號），提起抗告，本院裁定如下：
    主  文
抗告駁回。
    理  由
一、抗告意旨略以：(一)道路交通管理處罰條例第35條第1 項「汽
    車駕駛人，駕駛汽車經測試檢定有酒精濃度超過規定標準之
    情形者，處1 萬5 千元以上6 萬元以下罰鍰，並當場移置保
    管其車輛及吊扣其駕駛執照1 年；‧‧一酒精濃度超過規定
    標準。」、次查道路交通管理處罰條例第68條新修正條文，
    並無免除之規定。95年3 月1 日修正前之道路交通管理處罰
    條例第68條則規定「汽車駕駛人，因違反本條例及道路交通
    安全規則之規定，受吊扣或吊銷駕駛執照處分時，吊扣或吊
    銷其持有各級車類之駕駛執照。」係配合95年3 月1 日公布
    修正前同條例第65條第1 項第3 款易處吊扣駕駛執照，係針
    對易處吊扣制度作修正，對於原處分吊扣駕照並不影響。(二)
    酒駕違規行為吊扣駕駛執照之目的，並非僅為處罰違反道路
    交通管理事件之行為人而已，尚有以暫時禁止行為人於道路
    上駕駛，以免其短期內再犯之用意，本件異議人以領有聯結
    車駕駛執照駕駛聯結車違規明確，自應以違規時所憑之聯結
    車駕駛執照（亦包含大客車、大貨車、普通小客車駕駛執照
    部分）當為明確，應無不合。(三)本件原裁定「原處分關於吊
    扣駕駛執照拾貳個月部分撤銷。甲○○汽車駕駛人駕駛聯結
    車，經測定酒精濃度超過規定標準，吊扣聯結車職業駕駛執
    照（不含聯結車級車類以外之部分）壹年」乙節，顯未考量
    確保交通安全之立法意旨，請撤銷原裁定，改裁定維持吊扣
    聯結車職業駕駛執照（含各等級汽車駕駛執照）壹年」處分
    云云。
二、原裁定略以：(一)本件受處分人於98年8 月4 日15時8 分許，
    駕駛車號X6-230號營業貨運曳引車（後附掛聯結車車架），
    行經高雄縣仁武鄉○○路80號台塑加油站前，經警攔查後，
    測得呼氣酒精濃度為每公升0.32毫克，而有「汽車駕駛人，
    駕駛汽車經測試檢定酒精濃度超過規定標準」之違規事實，
    並經原處分機關依道路交通管理處罰條例第35條第1 項第1
    款規定，裁處罰鍰22,500元，吊扣駕駛執照12個月並施以道
    路交通安全講習，罰鍰部分業於98年8 月5 日繳納完畢等情
    ，有高雄縣警察局交通警察隊以高警交字第NO0000000 號舉
    發違反道路交通管理事件通知單、交通部公路總局高雄區監
    理所高監營裁字第裁80-N00000000號違反道路交通管理事件
    裁決書等附卷足憑，復為異議人所不爭執，是上開事實，均
    堪認定。(二)本件受處分人之違規行為既係發生於98年8 月5
    日，而按道路交通管理處罰條例第68條業於94年12月14日修
    正，並自95年3 月1 日施行，修正前之道路交通管理處罰條
    例第68條規定：「汽車駕駛人，因違反本條例及道路交通安
    全規則之規定，受吊扣或吊銷駕駛執照處分時，吊扣或吊銷
    其持有各級車類之駕駛執照。」，其立法意旨在於違規行為
    對道路交通秩序之維持及道路交通安全已生較大之影響，故
    規定吊扣或吊銷其持有各級車類之駕駛執照，以限制其繼續
    駕車行駛道路之權利，其係屬駕駛行為之限制，並不因所持
    駕駛執照種類不同而有所差異。而修正後之道路交通管理處
    罰條例第68條規定：「汽車駕駛人，因違反本條例及道路交
    通安全規則之規定，受吊銷駕駛執照處分時，吊銷其持有各
    級車類之駕駛執照。」因此本件自應適用修正後之道路交通
    管理處罰條例第68條規定，依上開說明，主管機關為吊扣駕
    駛執照處分時，自不得一併吊扣受處分人所持有之各級車類
    之駕駛執照。而受處分人為本件違規行為時，係駕駛營業貨
    運曳引車（後附掛聯結車車架），且受處分人除聯結車職業
    駕駛執照外，尚領有大貨車職業駕駛執照及小客車普通駕駛
    執照，亦有受處分人之汽車駕照基本資料報表附卷可憑。是
    依上揭說明，其依法所應受之處分僅為限制其駕駛聯結車之
    資格，原處分機關未審酌及此，逕為裁處「吊扣汽車駕駛執
    照」，於一人一照原則下，即係一併吊扣小客車普通駕駛執
    照及大貨車職業駕駛執照在內，即難認為合法。(三)至持有聯
    結車職業駕駛執照者，因駕駛聯結車違規，而須僅吊扣聯結
    車職業駕駛執照，保留其他較低車級車類之駕駛執照時，或
    有產生技術層面之困難，惟行政機關本應因應法令之變更，
    而精進其行政成效，斷不得因技術層面之困難，為求行政上
    之便利而置相關法令於不顧，甚或逾越比例原則，逕吊扣受
    處分人所持有各級車類之駕駛執照，侵害受處分人之權利，
    是此技術層面之問題，要難據為原處分並無不當之理由，而
    苛求受處分人容忍。(四)綜上所述，本件受處分人之異議為有
    理由，原處分機關未審酌「吊扣駕駛執照12個月」之處分，
    將產生一併剝奪受處分人以現所持有之大貨車職業駕駛執照
    及小客車普通駕駛執照於12個月內之駕車行路資格之法律效
    果，而與上開道路交通管理處罰條例第68條修正意旨有違，
    原處分逕為「吊扣駕駛執照12個月」部分之裁決，即難認合
    法，爰撤銷原處分關於「吊扣駕駛執照12個月」之部分，並
    就撤銷部分改諭知「甲○○汽車駕駛人駕駛聯結車，經測定
    酒精濃度超過規定標準，吊扣聯結車職業駕駛執照（不含聯
    結車級車類以外之部分）壹年。」云云。
三、按汽車駕駛人有飲用酒類或其他類似物後其吐氣所含酒精濃
    度超過每公升0.25毫克或血液中酒精濃度超過百分之0.05以
    上之情形者，不得駕車；汽車駕駛人，駕駛汽車經測試檢定
    有酒精濃度超過規定標準之情形者，處15,000元以上60,000
    元以下罰鍰，並當場移置保管該汽車及吊扣其駕駛執照1 年
    ；次按汽車駕駛人，有上開情形者，應接受道路交通安全講
    習；。道路交通安全規則第114 條第2 款、道路交通管理處
    罰條例第35條第1 項第1 款、第24條第1 項第2 款，分別定
    有明文。又按道路交通管理處罰條例第68條業於94年12月14
    日修正，並自95年3 月1 日施行，修正前之道路交通管理處
    罰條例第68條規定：「汽車駕駛人，因違反本條例及道路交
    通安全規則之規定，受吊扣或吊銷駕駛執照處分時，吊扣或
    吊銷其持有各級車類之駕駛執照。」，其立法意旨在於違規
    行為對道路交通秩序之維持及道路交通安全已生較大之影響
    ，故規定吊扣或吊銷其持有各級車類之駕駛執照，以限制其
    繼續駕車行駛道路之權利，其係屬駕駛行為之限制，並不因
    所持駕駛執照種類不同而有所差異。而修正後之道路交通管
    理處罰條例第68條規定：「汽車駕駛人，因違反本條例及道
    路交通安全規則之規定，受吊銷駕駛執照處分時，吊銷其持
    有各級車類之駕駛執照。」其修正理由略以：「原條文將違
    法或違規駕駛人所持有各級車類之駕駛執照一併吊扣或吊銷
    ，失之過酷，影響人民工作及生活甚鉅，爰修正之」等語，
    顯然立法者就修正前規定「一併吊扣駕駛人所持有之各級車
    類之駕駛執照」之部分，是否符合比例原則，甚有疑慮。且
    駕駛之車類不同，其對於交通安全衍生之實害結果亦有所差
    異，如駕駛人駕駛不同級之車類違反本條例之規定時，不論
    其所造成之實害結果，而一律吊扣駕駛人所持有之各級車類
    駕駛執照，亦有違平等原則。臺灣高等法院臺灣高等法院暨
    所屬法院97年法律座談會刑事類提案第40號決議研討意見亦
    同此見解。是依上開修正後道路交通管理處罰條例第68條之
    規定，駕駛人受吊銷駕照處分者，仍維持吊銷其持有各級車
    類之駕駛執照，至於受吊扣駕照處分者，則僅吊扣其違法或
    違規當時所駕駛車輛之駕駛執照，不再吊扣其持有各級車類
    之駕駛執照，故原處分機關於作成吊扣駕駛執照處分時，應
    就行為人所應吊扣之駕駛執照種類予以限定，始符合依法行
    政原則。
四、經查：
  (一)受處分人於民國98年8 月4 日15時8 分許，因酒後駕駛車牌
    號碼X6-230號營業貨運曳引車（後附掛聯結車車架），行經
    高雄縣仁武鄉○○路80號台塑加油站前，經警攔查後，測得
    呼氣酒精濃度為每公升0.32毫克，為警掣單舉發，並經原處
    分機關依道路交通管理處罰條例第35條第1 項第1 款規定，
    裁處罰鍰22,500元，吊扣駕駛執照12個月並施以道安講習之
    事實，業據受處分人自承在卷，並有高雄縣政府警察局舉發
    違反道路交通管理事件通知單影本、原處分機關交通部公路
    總局高雄區監理所98年8 月5 日高監自裁字第裁80-N000000
    00號違反道路交通管理事件裁決書、違反道路交通管理事件
    不服裁決聲明異議案件移送書各1 份附於原審卷可稽，堪以
    認定。
  (二)受處分人於本件違規時，係駕駛營業貨運曳引車（後附掛聯
    結車車架），且受處分人除聯結車職業駕駛執照外，尚領有
    大貨車職業駕駛執照及小客車普通駕駛執照，亦有受處分人
    之汽車駕照基本資料報表附於原審卷可憑。是依上揭說明，
    其依法所應受之處分僅為限制其駕駛聯結車之資格，原處分
    機關逕為裁處「吊扣駕駛執照」，於一人一照原則下，即係
    一併吊扣小客車普通駕駛執照及大貨車職業駕駛執照在內等
    事實，有原處分機關違反道路交通管理事件不服裁決聲明異
    議案件移送書1 紙在原審卷足憑。
  (三)本件受處分人既係駕駛營業貨運曳引車違反道路交通管理處
    罰條例第35條第1 項第1 款之規定，揆諸前揭法律規定及說
    明意旨，原處分機關依法即僅能吊扣其聯結車職業駕駛執照
    ，並無得吊扣受處分人持有他級駕駛執照之依據，自不得因
    受處分人尚領有大貨車職業駕駛執照及小客車普通駕駛執照
    ，即一併吊扣其大貨車職業駕駛執照及小客車普通駕駛執照
    。是原處分機關以受處分人有上開違規行為，逕行裁處吊扣
    受處分人之駕駛執照，已難謂係適法之處分。又上開處置方
    式，以一人一照原則下，雖可能產生技術層面之困難，然原
    處分機關因此吊扣受處分人之所有駕駛執照，雖可達成完全
    杜絕受處分人將來繼續酒醉駕車之目的，惟亦同時造成剝奪
    受處分人駕駛大貨車及小客車之結果，對其生活影響甚大，
    甚而危及其就業謀生問題，此所造成之損害，與欲達成目的
    之利益（限制受處分人駕駛大貨車及小客車，以預防酒醉駕
    駛所造成之危害）顯失均衡，復與前揭道路交通管理處罰條
    例第68條之修法意旨亦不相符，益見其處分違法之處，自有
    未恰。
五、原審裁定審酌本件受處分人甲○○於本件違規時，係駕駛營
    業貨運曳引車（後附掛聯結車車架），且受處分人除聯結車
    職業駕駛執照外，尚領有大貨車職業駕駛執照及小客車普通
    駕駛執照，自不得逾越法律之規定，將受處分人之大貨車職
    業駕駛執照及小客車普通駕駛執照一併予以吊扣。從而，認
    本件受處分人異議為有理由，而裁定撤銷原處分關於裁處吊
    扣受處分人駕駛執照12個月部分，並另為裁定「吊扣聯結車
    職業駕駛執照（不含聯結車級車類以外之部分）壹年」，經
    核並無違誤。抗告人抗告意旨，仍執陳詞，指摘原裁定不當
    ，為無理由，應予駁回。至原處分關於罰鍰及施以道安講習
    之部分，異議人於原審時並未聲明異議，故不在原審審究範
    圍內，亦不在本院之抗告範圍內，附此敘明。
六、據上論結，應依道路交通案件處理辦法第26條，刑事訴訟法
    第412 條，裁定如主文。
中    華    民    國    98    年    11    月    13    日
                  刑事第二庭    審判長法  官  林正雄
                                      法  官  陳啟造
                                      法  官  黃壽燕
以上正本證明與原本無異。
不得再抗告。
中    華    民    國    98    年    11    月    13    日
                                      書記官  梁雅華


司法院資訊處製作；財團法人民間司法改革基金會備份。
